【裁判字號】    97,家聲,23
【裁判日期】    970512
【裁判案由】    變更子女姓氏
【裁判全文】
臺灣花蓮地方法院民事裁定              97年度家聲字第23號
聲  請  人  甲○○
代  理  人  陳清華律師
上列當事人聲請變更子女姓氏事件，本院裁定如下：
    主    文
先位聲明駁回。
准甲○○（男，民國○○年○月○日生，身分證統一編號：Ｚ0000000
00號）之姓氏變更為「周」姓。
程序費用由聲請人負擔。
    理    由
一、聲請意旨略以：(1)聲請人甲○○ (男，民國○○年○月○日生，
    身分證統一編號：Ｚ000000000號)之生母周玲雲與生父張文
    榮均為阿美族原住民，阿美族原住民社會為母系社會，聲請
    人之父母為贅婚，婚後育有長子甲○○及次子張一川，聲請
    人之生父已於94年11月29日往生。依據修正前民法第1059
    條第2項本文「贅夫之子女從母姓」規定，聲請人本應從母
    姓為「周一隆」，惟聲請人生母當時年紀尚輕，傳宗接代觀
    念薄弱，且為顧及家庭和諧，暫同意聲請人及其胞弟均從父
    姓。嗣因聲請人母親改信阿美族傳統宗教，傳宗接代延續香
    火觀念日益加深，或因當時未按贅婚傳統習俗讓子女從母姓
    ，與阿美族原住民之傳統習慣及慎終追遠之精神有違，致聲
    請人及其家庭成員均感生活不甚順遂，由聲請人之婚姻生活
    不過三年即以離婚收場且膝下無子，及其胞弟至今仍未婚可
    見一斑，此對聲請人心理已有不利影響；又姓名權為人格權
    之一種，人之姓名為其人格之表徵，姓氏為何允宜尊重個人
    意願，故聲請人為同時延續母親周家香火及父親張家香火，
    爰聲請變更為父母複姓「周張」，裁定如先位聲明。(2)倘鈞
    院認聲請人請求變更為父母複姓「周張」為無理由，然聲請
    人之胞弟張一川仍從父姓，可延續父親張家香火，聲請人為
    延續母親周家香火，爰依民法第1059條第5項第2款規定，聲
    請變更為母姓「周」，並求為裁定如備位聲明。(3)聲請人提
    出之戶籍謄本、出生登記申請書影本、臺灣板橋地方法院97
    年度家聲字第6號及臺灣桃園地方法院96年度家聲字第200號
    、96年度家聲字第251號民事裁定各一份為證。
二、按有下列各款情形之一，且有事實足認子女之姓氏對其有不
    利之影響時，父母之一方或子女得請求法院宣告變更子女之
    姓氏為父姓或母姓：一、父母離婚者。二、父母之一方或雙
    方死亡者。三、父母之一方或雙方生死不明滿三年者。四、
    父母之一方曾有或現有未盡扶養義務滿二年者，民法第1059
    條第5項定有明文。
三、經查：依民法前揭規定可認，凡有事實足認該子女原從之姓
    氏，對於該子女人格成長或繼嗣、財產、名譽、自尊、親情
    互動等有明顯不利之影響或背離民間習慣（如招贅婚之從母
    姓的習慣等）者，宜使其在合乎上列規定之要件下，仍有更
    易其姓氏之機會，以保障子女人格權之行使及兼顧長期負擔
    扶養義務之一方的權益。查本件聲請人所主張之上開事實，
    業據聲請人所提戶籍謄本記事欄、出生登記申請書影本在卷
    可稽，堪信為真實。然依民法前揭規定觀之，子女聲請改姓
    僅得變更為「父姓」或「母姓」，茲聲請人之父母均為單姓
    ，聲請人聲請變更姓氏為複姓「周張」，於法未合，是聲請
    人聲請變更姓氏，為無理由，就此部分應予駁回。
四、次查：民法第1059條第5項所規定之「有事實足認子女之姓
    氏對其有不利之影響」，其法條規定較為抽象，故實質內容
    必須透過解釋予以補充，而民法規範父母子女間之法律關係
    ，向以追求與維護子女之最佳利益為最優先考量，藉以實現
    憲法保障子女人格權益之價值，此為司法院大法官釋字第36
    5號、第587號解釋理由書所闡述，亦為近來民法親屬編修法
    時所遵循，至於如何以子女最佳利益為考量，必須綜合家庭
    狀況、親權行使、子女人格成長等整體情狀予以審酌，如認
    變更姓氏對子女為最有利時，相對而言，原姓氏對子女自屬
    有不利之影響，乃為當然。另查，姓氏屬姓名權而為人格權
    之一部分，具有社會人格之可辯識性，除與身分安定及交易
    安全有關外，尚有家族制度之表徵，因此始賦予父母選擇權
    ，惟因應情勢變更，倘有事實足認子女之姓氏對其有不利之
    影響時，父母之一方或子女自得請求法院宣告變更子女之姓
    氏為父姓或母姓。因此，本院審酌上情，考量聲請人之生父
    母均為阿美族原住民，為尊重阿美族原住民之母系社會文化
    與其信仰，且聲請人之生父已死亡，並另有其他從父姓之弟
    妹得延續香火，可認聲請人若變更為其母親之姓氏將符合其
    生活現況，對其亦較為有利，反之，若保留原來姓氏對聲請
    人則顯然有不利之影響，故聲請人之請求核與前揭法律規定
    尚無不合，就此部分應予允許，爰裁定如主文所示。
五、據上論結，本件先位聲明無理由，備位聲明為有理由，爰依
    非訟事件法第21條第1項前段，裁定如主文。
中    華    民    國    97    年    5     月    12    日
                  家事法庭      法  官  吳順龍
上列正本係照原本作成。
如對本裁定抗告，須於裁定送達後10日之不變期間內，向本院提
出抗告狀，並繳納抗告費新臺幣1,000元。
中    華    民    國    97    年    5     月    12    日
                                書記官  陳景源                                                                                                                   E


司法院資訊處製作；財團法人民間司法改革基金會備份。
